【裁判字號】    99,訴,57
【裁判日期】    991018
【裁判案由】    違反台灣與大陸地區人民關係條例等
【裁判全文】
臺灣臺東地方法院刑事判決                99年度訴字第57號
公  訴  人  臺灣臺東地方法院檢察署檢察官
被      告  陳奕瑞
選任辯護人  財團法人法律扶助基金會  蕭芳芳律師
上列被告因違反臺灣地區與大陸地區人民關係條例案件，經檢察
官提起公訴（98年度偵字第1855號、第1889號），本院判決如下
：
    主  文
本件免訴。
    理  由
一、公訴意旨略以：被告陳奕瑞、另案被告丁○○、丙○（業經
    本院另案判處罪刑確定）、甲○○、乙○○（均經本院發佈
    通緝中）、黃成富（業於民國95年5月26日死亡，經臺灣臺
    東地方法院檢察署檢察官為不起訴處分確定）均明知另案被
    告陳亦妹、郭玉珠、胡友秀（均經上開檢察署發佈通緝中）
    、郭增英、陳正芬（均經本院另案判處罪刑確定）均係大陸
    地區人民，未經許可，不得進入臺灣地區，亦明知各自與另
    案被告郭增英、胡友秀、陳亦妹、陳正芬、郭玉珠並無結婚
    之真意，竟為使渠等達成入境臺灣工作之目的，由被告陳奕
    瑞以每人新臺幣（下同）3萬元之代價負責招攬，而與另案
    被告丁○○、丙○、甲○○、乙○○、黃成富共同基於使大
    陸地區人民非法進入臺灣地區之犯意聯絡；被告陳奕瑞另分
    別與另案被告丁○○及郭增英、丙○及胡友秀、甲○○及陳
    亦妹、乙○○及陳正芬、黃成富及郭玉珠共同基於行使使公
    務員登載不實文書之概括犯意聯絡，由被告陳奕瑞陪同另案
    被告丁○○、丙○、甲○○、乙○○、黃成富於91年11月25
    日，自高雄市小港機場出境前往大陸地區，分別在中國大陸
    福建省福州市公證處，各與另案被告郭增英、胡友秀、陳亦
    妹、陳正芬、郭玉珠虛偽辦理結婚登記，各取得該公證處所
    核發之結婚證明書，完成虛偽締結婚姻之程序，被告陳奕瑞
    並各交付報酬1萬5千元予另案被告丁○○、丙○、甲○○、
    乙○○及黃成富，嗣渠等於91年12月11日（起訴書誤載為92
    年12月11日）返臺後，被告陳奕瑞再交付每人各1萬5千元報
    酬。被告陳奕瑞復持上開結婚公證書，向財團法人海峽交流
    基金會（下簡稱海基會）辦理驗證，取得證明前揭公證書正
    本與公證書副本為相符之證明書【（91）南核字第070523、
    070525、071315、070522、070527號】，再由另案被告丁○○、丙○、甲○○、乙○○、黃成富親自於同月19日、24日
    、18日分持上開結婚公證書、證明書，並填具「結婚登記申
    請書」，另案被告丁○○、乙○○、黃成富至屏東縣內埔鄉
    戶政事務所；另案被告丙○、甲○○至臺東縣鹿野鄉戶政事
    務所辦理結婚登記，使各該戶政事務所不知情之承辦公務員
    基於形式審查後，將另案被告丁○○與郭增英、丙○與胡友
    秀、甲○○與陳亦妹、乙○○與陳正芬、黃成富與郭玉珠結
    婚之不實結婚關係憑以輸入電腦處理，登載此不實之結婚、
    配偶資料於職務上所掌戶籍登記資料之電子資訊檔案紀錄內
    ，並分別據以列印核發記事欄註記另案被告丁○○、丙○、
    甲○○、乙○○、黃成富各自於91年12月5日、4日、10日、
    4日及5日與另案被告郭增英、胡友秀、陳亦妹、陳正芬、郭
    玉珠結婚此不實事項之戶籍謄本，均足以生損害於戶政機關
    對戶籍管理之正確性。嗣復由另案被告丁○○於91年12 月
    11日；丙○於同月18日；甲○○於同月12日；乙○○於同月
    19日；黃成富於同月20日，各自以配偶身分簽名出具「大陸
    地區人民進入臺灣地區保證書」，分至屏東縣警察局內埔分
    局內埔派出所及臺東縣警察局關山分局瑞源派出所辦理對保
    而行使之，使該管公務員經實質審查後，分別將「丁○○與
    郭增英係夫妻關係」、「丙○與胡友秀係夫妻關係」、「甲○○與陳亦妹係夫妻關係」、「乙○○與陳正芬係夫妻關係
    」、「黃成富與郭玉珠係夫妻關係」之不實事項，登載於前
    開保證書上「對保或證明機關（構）簽註意見欄」之公文書
    上，並由另案被告丁○○、丙○、甲○○、乙○○、黃成富
    簽名出具負擔另案被告郭增英、胡友秀、陳亦妹、陳正芬、
    郭玉珠進入臺灣地區之保證責任，而完成對保事宜。再由被
    告陳奕瑞於91年12月19日及23日分持前揭結婚公證書、海基
    會證明書、戶籍謄本、大陸地區人民進入臺灣地區保證書，
    並填具大陸地區人民入出臺灣地區申請書，向內政部警政署
    入出境管理局（該局自96年1月2日起改制升格為行政院內政
    部入出國及移民署，下稱境管局）申請另案被告郭增英、胡
    友秀、陳亦妹、陳正芬、郭玉珠來臺探親而行使之，經該局
    不知情之承辦公務員實質審查後，因未能發覺通謀虛偽結婚
    之實情，分別核發中華民國臺灣地區旅行證許可入境，使另
    案被告胡友秀、陳正芬得於92年2月6日、郭增英、郭玉珠得
    於同月13日、陳亦妹得於同月21日、利用形式上合法之臺灣
    地區旅行證由高雄小港機場非法進入臺灣地區，均足以生損
    害於境管局對於入出境管理之正確性。因認被告陳奕瑞涉犯
    92年12月31日修正施行前臺灣地區與大陸地區人民關係條例
    第79條第1項之使大陸地區人民非法進入臺灣地區罪嫌及刑
    法第216條、第214條之行使使公務員登載不實公文書罪嫌。
二、惟按案件曾經判決確定者，應諭知免訴之判決，並得不經言
    詞辯論為之，刑事訴訟法第302條第1款、第307條，分別定
    有明文。又上開訴訟法上所謂一事不再理之原則，關於實質
    上一罪或裁判上一罪，均有其適用；連續犯係裁判上之一罪
    ，其一部分犯罪事實曾經判決確定者，其效力當然及於全部
    ，故檢察官復將其他部分重行起訴，亦應諭知免訴之判決。
    至上開原確定判決如係經宣示之判決，其既判力對於時間效
    力之範圍，應以最後審理事實法院之宣示判決日為判斷之標
    準（最高法院49年臺非字第20號、60年臺非字第77號判例及
    96年度臺非字第143號判決意旨參照）。另按本件被告行為
    後，刑法第55條後段有關牽連犯之規定及同法第56條有關連
    續犯之規定業於94年2月2日修正公布刪除，並於95年7月1日
    施行，此刪除雖非犯罪構成要件之變更，但顯已影響行為人
    刑罰之法律效果，自屬法律有變更，應依行為後法律變更所
    生新舊法律比較適用之準據法即現行刑法第2條第1項規定，
    決定適用之刑罰法律；而依95年7月1日修正施行前之刑法第
    55 條後段、第56條規定，具有手段、目的或方法、結果關
    係之數行為，及基於概括犯意所觸犯同一罪名之數行為，在
    法律上均評價為一罪，而修正刪除刑法第55條後段、第56條
    之規定後，該數行為即應依數罪併罰之規定分論併罰，比較
    新、舊法結果，仍應適用較有利於被告之行為時法律即95年
    7月1日修正施行前之刑法第55條後段或第56條論以牽連犯或
    連續犯，合先敘明。
三、經查：
（一）上揭犯罪事實，業據被告陳奕瑞坦承不諱，核與另案被告
      丁○○、丙○於警詢、偵查中及本院審理時所述情節相符
      ，並有大陸地區福建省福州市公證處出具之（2002）榕公
      證內民字第12074、12076、12150、12144、12360號結婚
      證明書、海基會核發之（91）南核字第070523、070525、
      071315、070522、070527證明書、另案被告丁○○等5人
      之大陸地區人民進入臺灣地區旅行證申請書、大陸地區人
      民進入臺灣地區保證書、戶籍謄本各1份、被告陳奕瑞、
      另案被告丁○○等5人、大陸地區女子郭增英等5人之旅客
      出入境記錄查詢資料各1紙在卷可稽，足認被告自白與事
      實相符，是本件事證明確，被告上開行為，係違反臺灣地
      區與大陸地區人民關係條例第15條第1款規定，而犯同條
      例第79條第1項之使大陸人民非法進入臺灣地區罪，及刑
      法第216條、第214條行使使公務員登載不實公文書罪，其
      所犯使大陸地區人民非法進入臺灣地區罪，與行使使公務
      員登載不實之公文書罪間，則有方法、結果之牽連關係，
      應依95年7月1日修正施行前刑法第55條後段牽連犯之規定
      ，從一重之使大陸地區人民非法進入臺灣地區罪論處，而
      被告先後多次犯行，時間緊接，方法相同，觸犯構成要件
      相同之罪名，顯係基於概括犯意反覆為之，為連續犯，依
      修正前刑法第56條規定，以一罪論，並加重其刑。
（二）惟查被告前於92年間明知大陸地區女子林華琴並無結婚真
      意，竟以提供另案被告黃水洪（已歿）赴大陸地區之食宿
      費用為代價，使另案被告黃水洪同意充當與大陸地區女子
      虛偽結婚之人頭丈夫，遂於92年1月8日與另案被告黃水洪
      共同前往大陸地區，由另案被告黃水洪與林華琴辦理虛偽
      結婚登記，再於返臺後，代為辦理結婚登記、對保及向境
      管局以探親名義，申請林華琴來臺，使其非法進入臺灣地
      區，亦觸犯上開罪名，而應依牽連犯規定，從一重之使大
      陸地區人民非法進入臺灣地區罪論處，而於95年2月3日經
      臺灣屏東地方法院以94年訴字第657號判決判處有期徒刑1
      年6月，緩刑2年確定在案（下稱前案）等情，業據本院職
      權調取上開案件刑事卷宗全卷核閱屬實，復有臺灣高等法
      院被告前案紀錄表及上開判決各1份在卷可稽（見本院卷
      第46頁）。
（三）經核被告前案之犯罪手法亦係先以利誘方式取得人頭配偶
      （即該案被告黃水洪）之同意，而與其形成犯意聯絡及行
      為分擔之共同決意後，再共同前往大陸地區與欲以假結婚
      方式來臺之大陸地區女子（即林華琴）虛偽辦理結婚手續
      ，於返臺後再以協同或代理方式，辦理結婚登記、對保、
      申請入境手續，使該大陸地區女子得以配偶身分申請來臺
      ，與本件之犯罪手法完全相同。又被告於本案之犯行，係
      於91年11月25日，與另案被告丁○○、丙○、甲○○、乙○○、黃成富共同前往大陸地區，由其等各自與大陸地區
      女子郭增英、胡友秀、陳亦妹、陳正芬、郭玉珠辦理虛偽
      結婚手續後，再於91年12月11日返臺，而上揭前案，被告
      則係在92年1月8日與另案被告黃水洪至大陸地區，由另案
      被告黃水洪與林華琴辦理虛偽結婚手續，故本案與上揭已
      判決確定之前案犯行時間相距甚近。復參以被告於本院準
      備程序中供稱：伊於91年11月25日帶領另案被告丁○○、
      丙○、甲○○、乙○○、黃成富共同前往大陸地區，本來
      前案之被告黃水洪也要一同前去，因另案被告黃水洪臨時
      有事，才未在該次與其等共同前往，故於1個月之後，伊
      才另外帶領另案被告黃水洪到大陸地區等語。雖另案被告
      黃水洪業於99年6月2日死亡，有個人基本資料查詢結果1
      紙附卷可稽（見本院卷第149頁），而無從查證被告所述
      內容，惟稽以上開客觀情狀及被告所述情節，亦難認被告
      所言虛妄，自非無可採。
四、從而，被告本件犯行，與上述經臺灣屏東地方法院以94年度
    訴字第657號判決確定之前案犯行，犯罪時間確屬緊接，客
    觀上犯罪方法相同，且所犯係構成要件同一之罪名，主觀上
    顯係基於概括犯意反覆為之，為95年7月1日修正施行前刑法
    第56條所定之連續犯，而屬裁判上一罪之關係。又被告本件
    犯行之犯罪時間為92年2月6日、同年2月13日、同年2月21日
    即另案被告胡友秀、陳正芬、郭增英、郭玉珠、陳亦妹先後
    非法進入臺灣地區之時，其時點均係在上開前案確定判決最
    後審理事實法院之宣示判決日即95年1月12日之前，是揆諸
    前開說明，被告本件犯行，應為前案之確定判決效力所及，
    爰不經言詞辯論，逕為諭知免訴之判決。
據上論斷，應依刑事訴訟法第302條第1款、第307條，判決如主
文。
中    華    民    國    99    年    10    月    18    日
                  刑事第一庭  審判長法  官  劉壽嵩
                                    法  官  楊峻宇
                                    法  官  陳鈺雯
以上正本證明與原本無異。
如不服本判決應於收受送達後10日內向本院提出上訴書狀，並應
敘述具體理由；其未敘述上訴理由者，應於上訴期間屆滿後20日
內向本院補提理由書（均須按他造當事人之人數附繕本）。「切
勿逕送上級法院」。告訴人或被害人對於本判決如有不服，請書
具不服之理由狀，請求檢察官上訴者，其上訴期間之計算係以檢
察官收受判決正本之日期為準。
                                    書記官  廖丁逸
中    華    民    國    99    年    10    月    18    日

司法院資訊處製作；財團法人民間司法改革基金會備份。
